【裁判字號】    99,台上,5454
【裁判日期】    990902
【裁判案由】    違反毒品危害防制條例
【裁判全文】
最高法院刑事判決            九十九年度台上字第五四五四號
上  訴  人  台灣高等法院台中分院檢察署檢察官
被      告  丙○○
上  訴  人  丁○○
            甲○○
            乙○○
上列上訴人等因被告等違反毒品危害防制條例案件，不服台灣高
等法院台中分院中華民國九十九年四月二十九日第二審判決（九
十八年度上重訴字第二二號，起訴案號：台灣彰化地方法院檢察
署九十七年度偵字第三七八五、三七九一、三七九二、三七九三
、三八一九、四九○三、四九○五號），提起上訴，本院判決如
下：
    主  文
原判決關於丙○○部分撤銷，發回台灣高等法院台中分院。
其他上訴駁回。
    理  由
一發回（即丙○○）部分：
本件原判決認定：被告丙○○於民國九十七年一月三十日之後，
迄同年三月中旬前之某日，在彰化縣員林鎮○○路八○二巷六十
八號住處，於吳松杭向其探詢有無購買第一級毒品海洛因之管道
時，明知吳松杭欲購買海洛因供己施用，竟基於幫助吳松杭施用
海洛因之犯意，將丁○○所使用0000000000號之行動
電話號碼提供給吳松杭，幫助吳松杭取得海洛因施用。嗣吳松杭
即撥打上開行動電話號碼與丁○○聯繫後，於如原判決附表（下
稱附表）一編號一之１所示時地，向丁○○購得新台幣（下同）
一千元之海洛因以供己施用等情。因而撤銷第一審關於丙○○幫
助販賣第一級毒品科刑部分之判決，就起訴之犯罪事實，變更檢
察官所引應適用之法條，改判論處丙○○幫助犯施用第一級毒品
罪刑，固非無見。
惟查：(一)、檢察官係起訴「丙○○自九十六年五月間某日起，迄
九十七年四月間某日止，以其所有之0000000000號、
0000000000號行動電話，供丙○○及同案被告丁○○
作為聯絡毒品（海洛因、甲基安非他命）販賣之用，丙○○並多
次代為居間介紹買賣毒品事宜，丁○○則提供毒品供丙○○施用
，作為幫助販賣毒品之報酬，而為警查獲」。原審除敘明丙○○
被訴販賣第二級毒品部分，業經第一審諭知無罪確定外（見原判
決第三九頁第二至三行），僅對丙○○「於九十七年一月三十日
之後，迄同年三月中旬前之某日」間，有無幫助販賣海洛因之犯
罪事實予以審判，就丙○○其餘被訴於九十六年五月間某日起，
至九十七年一月三十日之間，及九十七年三月中旬某日至同年四
月間某日止，涉犯「多次代為居間介紹買賣毒品（海洛因）幫助
販賣毒品事宜，丁○○則提供毒品供丙○○施用，作為幫助販賣
毒品之報酬」部分，則悉未審究，自有已受請求事項未予判決之
違誤。(二)、科刑或免刑之判決，得就起訴之事實，變更檢察官所
引應適用之法條，係指法院於不妨害事實同一之範圍內，得自由
認定事實，適用法律而言。本件檢察官係起訴丙○○多次為丁○
○居間介紹買賣毒品（海洛因、甲基安非他命），並受有報酬，
而涉犯幫助販賣毒品罪嫌。雖經原審審理後，認丙○○僅係基於
幫助吳松杭施用海洛因之犯意，將丁○○所使用0000000
000號之行動電話號碼提供給吳松杭，幫助吳松杭取得海洛因
施用等情。但幫助販毒者販賣海洛因與幫助吸毒者購買海洛因施
用，非唯犯意、行為均不相同，行為客體及罪名亦屬各別，在基
本社會事實關係上，乃截然不同之兩事，既失其同一性，即無變
更起訴法條之餘地（本院四十八年台上字第七三號判例意旨參照
）。丙○○被訴幫助販賣第一級毒品，原審變更起訴法條，以幫
助施用第一級毒品論處罪刑，不得謂非對未經起訴之犯罪審判，
顯與刑事訴訟法第二百六十八條之規定有違，難認適法。又丙○
○在第一審準備程序期日，坦承：「我是通知丁○○來我家，我
在電話中有告訴他誰要買毒品。他就是會先到我家，跟買毒的人
在外面碰面」，其辯護人亦陳稱：「被告（丙○○）有幫助販賣
，但沒有親自販賣。幫助販賣部分，不爭執」各等語（見一審卷
一第一二五頁反面、第一二六頁），上開供述，何以無從據為丙
○○係幫助丁○○販賣海洛因之判斷？原判決悉未說明論列，即
遽認丙○○僅係幫助吳松杭向丁○○購買海洛因云云，理由自嫌
欠備。檢察官上訴意旨指摘原判決關於丙○○部分不當，非無理
由，因原判決上述之違背法令，影響於事實之確定，本院無可據
以自為裁判，應將原判決關於丙○○部分撤銷，發回原審法院更
為審判。
二駁回（即丁○○關於附表一、二，乙○○關於轉讓禁藥四罪及
甲○○）部分：
甲、丁○○、乙○○部分
按刑事訴訟法第三百七十七條規定，上訴於第三審法院，非以判
決違背法令為理由，不得為之。是提起第三審上訴，應以原判決
違背法令為理由，係屬法定要件。如果上訴理由書狀並未依據卷
內訴訟資料，具體指摘原判決不適用何種法則或如何適用不當，
或所指摘原判決違法情事，顯與法律規定得為第三審上訴理由之
違法情形，不相適合時，均應認其上訴為違背法律上之程式，予
以駁回。本件上訴人丁○○上訴意旨略稱：(一)、附表一編號七認
丁○○販賣甲基安非他命予謝俊忠共二次，惟原判決未說明謝俊
忠持有行動電話門號為何，且未調查謝俊忠之行動電話通聯紀錄
，有判決不載理由及理由矛盾之違法。又原判決以丁○○使用0
000000000、0000000000號行動電話與范光
輝、黃明偉、陳佳民、黃素端、張議友、謝俊忠、陳志明等人聯
繫之通訊監察譯文，作為認定丁○○販賣海洛因、甲基安非他命
之證據。惟該通訊監察譯文究依何程序取得、何人製作、是否合
法、有無證據能力，原判決俱未說明，理由自有未備。(二)、丁○
○就本件犯罪，尚能坦承不諱，對販賣甲基安非他命予謝俊忠部
分之陳述，亦僅係為釐清犯罪事實，並非狡辯，犯後態度尚非不
佳。丁○○係因染有毒癮，為能繼續購毒抗癮始販賣毒品，且犯
罪手段平和，實際販毒所得亦非鉅大，原審未依刑法第五十九條
規定減輕其刑，有判決理由矛盾之違誤。又原判決認丁○○販賣
第一級、第二級毒品及轉讓第一級毒品部分，得依毒品危害防制
條例第十七條第二項（附表一除編號七外，及附表二編號一部分
）、刑法第五十九條（附表一編號一、二、四、六、八、九部分
）規定減輕，惟所定應執行刑有期徒刑十六年六月，未依刑法第
六十六條、第七十一條第二項規定減輕有期徒刑至二分之一，並
先依較少之數減輕之，有違比例原則及適用法則不當之違法。且
丁○○既於偵、審中自白販賣甲基安非他命予謝俊忠二次，自應
依毒品危害防制條例第十七條第二項規定減輕其刑，原判決未適
用前開規定予以減輕其刑，亦未說明理由，理由顯有未備。上訴
人乙○○上訴意旨略稱：(一)、原判決引用劉茂勝於警詢及第一審
之陳述，認乙○○於九十七年四月二十日轉讓甲基安非他命予劉
茂勝施用，惟劉茂勝於偵查中證稱：其本來要和乙○○去朋友家
打麻將，途中丁○○打電話要乙○○去甲○○家泡茶，其就一起
去等語。則乙○○係因丁○○以電話相邀始與劉茂勝前往甲○○
家，與甲○○並不熟識，豈可能在該處吸食毒品？劉茂勝證詞，
並無補強證據足認其吸食之毒品係乙○○轉讓，原審無充分事證
可證乙○○提供甲基安非他命予劉茂勝無償施用，僅憑主觀心證
，即未再傳喚劉茂勝到庭對質詰問，調查顯有未盡。(二)、毒品危
害防制條例第八條所謂轉讓，係行為人將自己持有之物，移轉予
他人者而言。乙○○於警詢時、偵查中及第一審均供稱是劉茂勝
自行拿取甲基安非他命施用，與劉茂勝證述「乙○○施用時，便
拿來用」等語相符。可見乙○○並未將甲基安非他命移轉予劉茂
勝，自不構成轉讓該毒品之犯罪，原判決事實認定與理由說明相
互矛盾，有違經驗法則及論理法則云云。
惟查：原判決綜合全案證據資料，本於事實審法院職權推理之作
用，認定丁○○確有如附表一所示販賣海洛因予吳松杭、范光輝
、陳佳民、張議友、甲○○、丙○○，販賣甲基安非他命予黃明
偉、黃素端、謝俊忠、丙○○，及如附表二所示轉讓海洛因予陳
志明、轉讓甲基安非他命予甲○○，暨乙○○確有轉讓甲基安非
他命予劉茂勝等犯行。因而撤銷第一審關於丁○○如附表一、附
表二編號一所示部分之判決，改判論處丁○○販賣第一級毒品十
三罪罪刑（即附表一編號一、二、四、六、八、九之１至３所示
，均累犯，除編號一之３、六各處有期徒刑七年八月及九之３處
有期徒刑八年外，其餘各處有期徒刑七年十月），販賣第二級毒
品六罪罪刑（即附表一編號三、五、七、九之４所示，均累犯，
除編號五處有期徒刑三年八月，編號七各處有期徒刑七年二月外
，其餘各處有期徒刑三年十月），及轉讓第一級毒品二罪罪刑（
即附表二編號一所示，均累犯，各處有期徒刑九月）；暨維持第
一審論處丁○○明知為禁藥而轉讓三罪罪刑（即附表二編號二所
示，均累犯，各處有期徒刑七月），乙○○明知為禁藥而轉讓四
罪罪刑（均累犯，各處有期徒刑七月）之判決，駁回丁○○、乙
○○此部分在第二審之上訴，已詳細說明其採證認事之理由。所
為論斷，亦俱有卷證資料可資覆按。且查：原判決就卷附執行通
訊監察之監聽錄音譯文（丁○○以0000000000號、0
000000000號之行動電話分別與張議友、范光輝、黃明
偉、陳佳民、黃素端、謝俊忠、陳志明之通聯內容），究如何具
有證據能力；暨丁○○係以0000000000號行動電話與
謝俊忠使用之0000000000號行動電話通聯，該監聽譯
文亦如何得據為丁○○先後二次販賣甲基安非他命予謝俊忠之佐
憑，及丁○○就此部分之犯罪，究如何不得適用毒品危害防制條
例第十七條第二項規定減輕其刑，均已在理由中逐一論斷綦詳（
見原判決第六頁第十六行至次頁第二五行、第八頁第三至八行、
第九頁末六行至次頁第三行、第十頁第十四至二十行、第三一頁
第八至十一行）。茲丁○○上訴意旨就原判決此部分之論斷，究
有何違背法令之情形，並未依據卷內資料為具體之指摘，徒執原
審已予詳細說明之事項，強指為未說明，係以片面之自我說詞，
漫指原判決違背法令，自非適法之第三審上訴理由。而適用刑法
第五十九條酌量減輕其刑與否，乃法院得依職權裁量之事項，茍
未依該規定減輕其刑，自無違法可言，不得據為上訴第三審之理
由。原判決以丁○○販賣甲基安非他命予謝俊忠部分之犯罪情狀
，認無「科以最低度刑仍嫌過重」之情形，而未適用刑法第五十
九條規定酌量減輕其刑，自無丁○○上訴意旨指稱之違法。又刑
法第六十六條所謂有期徒刑減輕者，減輕其刑至二分之一，但同
時有免除其刑之規定者，其減輕得減至三分之二。乃指減輕之最
大幅度，裁判時可在此幅度內自由酌量，並非必須減至二分之一
或三分之二，如減輕之刑度係在此範圍內，即非違法。原判決就
丁○○所犯如附表一編號一之１、２、３，編號二之１、２，編
號四，編號六，編號八之１、２、３，編號九之１、２、３等部
分所量處之刑罰，既未逾依毒品危害防制條例第十七條第二項減
輕其刑，再依刑法第五十九條規定酌量遞減其刑後之法定刑度，
自無量刑不當之可言。再者，證據之取捨及證據之證明力如何，
由事實審法院依其調查證據所得心證，本其確信自由判斷，茍不
違反經驗法則或論理法則，即難遽指違法。原判決已說明依憑乙
○○在警詢時、偵查中及第一審之供述，劉茂勝在警詢時及第一
審經交互詰問之證言（見一審卷三第五八至六一頁），扣案乙○
○所有之甲基安非他命一包，並就其餘案內所有證據，本於調查
所得心證，分別定其取捨，而憑以認定乙○○確有四次提供甲基
安非他命予劉茂勝施用之依據；暨就劉茂勝在第一審另稱：其擅
自取用乙○○之甲基安非他命施用，乙○○不知道云云，究如何
之不足採信，亦已詳加指駁，復載明無再傳喚劉茂勝，以為無益
調查等之理由（見原判決第二一頁第八行至第二四頁第十三行）
。此係事實審法院採證認事之職權行使，要難徒憑不同之評價，
遽指違法。乙○○就原判決上開論斷，究有何違背經驗法則或論
理法則之情形，並未依據卷內資料具體指摘，徒執陳詞，以其所
為並不構成轉讓前揭毒品之犯罪云云，指稱原判決違法，係以主
觀之說詞，漫為單純之事實上爭辯，依上開說明，亦難認係適法
之第三審上訴理由。丁○○、乙○○其餘上訴意旨所指，均係以
自己之說詞，對原審採證認事之適法職權行使，漫事指摘，依首
開說明，顯與法律規定得為第三審上訴理由之違法情形，不相適
合。其等之上訴違背法律上程式，應予駁回。
乙、甲○○部分
查第三審上訴書狀，應敘述上訴之理由，其未敘述者，得於提起
上訴後十日內補提理由書於原審法院，已逾上述期間，而於第三
審法院未判決前仍未提出上訴理由書狀者，第三審法院應以判決
駁回之，刑事訴訟法第三百八十二條第一項、第三百九十五條後
段規定甚明。上訴人甲○○因販賣第一級及第二級毒品（即附表
三所示部分），不服原審判決，於九十九年五月十二日提起上訴
，並未敘述理由，迄今逾期已久，於本院未判決前仍未提出，依
上開規定，其上訴自非合法，應予駁回。
據上論結，應依刑事訴訟法第三百九十七條、第四百零一條、第
三百九十五條，判決如主文。
中    華    民    國  九十九  年    九    月    二    日
                      最高法院刑事第六庭
                          審判長法官  謝  俊  雄
                                法官  陳  世  雄
                                法官  魏  新  和
                                法官  吳  信  銘
                                法官  徐  文  亮
本件正本證明與原本無異
                                      書  記  官
中    華    民    國  九十九  年    九    月    二    日
                                                      Q

司法院資訊處製作；財團法人民間司法改革基金會備份。
